---
title: "Analisis Regresi Linier dengan OLS"
author: "Analisis oleh Ferdian Bangkit Wijaya, "
date: "2 September 2025."
output: github_document
---

```{r setup, include=FALSE}
knitr::opts_chunk$set(echo = TRUE, warning = FALSE, message = FALSE, fig.width = 8, fig.height = 6)
```

## Pendahuluan

Dokumen ini menyajikan analisis regresi linier berganda menggunakan metode Ordinary Least Squares (OLS). Tujuannya adalah untuk memodelkan hubungan antara variabel dependen y dengan variabel independen x1, x2, dan x3.

## Memuat Paket dan Data

```{r paket}
library(lmtest)
library(car)
library(nlme)
library(readxl)
```

## Mengimpor Data dari File Excel

```{r impor}
# Ganti path file di bawah ini!
file_path <- "C:/Users/user/OneDrive - untirta.ac.id/R Script/Github_Regresi_OLS/data_simulasi_gls.xlsx"
data_OLS <- read_excel(file_path)
```

## Menampilkan Data yang diimport

```{r heading}
knitr::kable(head(data_OLS), caption = "Pratinjau 6 Baris Pertama Data")
```

## Pemodelan OLS dan Ringkasan Model

``` {r OLS}
model_ols <- lm(y ~ x1 + x2 + x3, data = data_OLS)
summary(model_ols)
```

## Uji Asumsi Klasik (Diagnostik Sisaan)

``` {r Grafik}
par(mfrow = c(2, 2))
plot(model_ols)
par(mfrow = c(1, 1))
```

Uji Normalitas (Shapiro-Wilk)

Tujuan: Menguji apakah sisaan model berdistribusi normal.

Hipotesis:

H_0: Sisaan berdistribusi normal.

H_1: Sisaan tidak berdistribusi normal.

Kriteria Keputusan: Tolak H_0 jika p-value < 0.05. Asumsi normalitas terpenuhi jika kita gagal menolak H_0 (p-value > 0.05).

``` {r Normal}
print(shapiro.test(residuals(model_ols)))
```

Uji Homoskedastisitas (Breusch-Pagan)

Tujuan: Menguji apakah varians dari sisaan konstan (homoskedastisitas) atau tidak (heteroskedastisitas).

Hipotesis:

H_0: Varians sisaan konstan (homoskedastisitas).

H_1: Varians sisaan tidak konstan (terdapat heteroskedastisitas).

Kriteria Keputusan: Tolak H_0 jika p-value < 0.05. Asumsi homoskedastisitas terpenuhi jika kita gagal menolak H_0 (p-value > 0.05).

``` {r Homogen}
print(bptest(model_ols))
```

Uji Autokorelasi (Durbin-Watson)

Tujuan: Menguji apakah ada korelasi antar sisaan pada observasi yang berdekatan. Autokorelasi umumnya menjadi masalah pada data deret waktu (time series).

Hipotesis:

H_0: Tidak ada autokorelasi (koefisien autokorelasi = 0).

H_1: Terdapat autokorelasi.

Kriteria Keputusan: Tolak H_0 jika p-value < 0.05. Asumsi independensi sisaan terpenuhi jika kita gagal menolak H_0 (p-value > 0.05).

``` {r Autokorelasi}
print(dwtest(model_ols))
```

Uji Multikolinearitas (VIF)

Tujuan: Mendeteksi adanya korelasi yang tinggi antar variabel independen.

Hipotesis: Uji VIF tidak menggunakan hipotesis H_0/H_1 dan p-value.

Kriteria Keputusan: Menggunakan aturan praktis (rule of thumb). Nilai Variance Inflation Factor (VIF) > 5 atau 10 mengindikasikan adanya masalah multikolinearitas.

Harapan: Nilai VIF untuk setiap variabel independen di bawah 5.

``` {r Multikol}
print(vif(model_ols))
```

## Evaluasi Kebaikan Model (Goodness-of-Fit)

``` {r GoF}
r_squared <- summary(model_ols)$r.squared
adj_r_squared <- summary(model_ols)$adj.r.squared
model_aic <- AIC(model_ols)
model_bic <- BIC(model_ols)

evaluasi <- data.frame(
  Metrik = c("R-squared", "Adjusted R-squared", "AIC", "BIC"),
  Nilai = c(r_squared, adj_r_squared, model_aic, model_bic)
)

knitr::kable(evaluasi, caption = "Metrik Kebaikan Model (Goodness-of-Fit)")
```


